---
title: "Indice de Precarización Laboral"
subtitle: "Observatorio de les Trabajadores - La Izquierda Diario"
date: "`r format(Sys.Date(), '%d/%m/%Y')`"
params:
  anio: 2026
  trim: 1
output:
  html_document:
    toc: true
    toc_float: true
    toc_depth: 4
    css: ../www/estilos.css
---


```{r setup, include=FALSE}
knitr::opts_chunk$set(echo = TRUE, warning = FALSE, message = FALSE)
t_inicio <- Sys.time()
options(scipen = 999)

anios <- 2017:params$anio
trim  <- params$trim

```


Calcula el Indice de precarización laboral sobre los microdatos EPH-Indec para un período y arma la serie desde 2017 para el mismo trimestre.

<hr>

**Año:** `r max(anios)` <br>
**Trimestre:** `r trim`

<hr>

```{r 1-librerias, echo=FALSE}

#### 1. Librerias, constantes, parametros, formatos

library(eph)
library(data.table)
library(tidyverse)
library(purrr)
library(openxlsx)
library(readxl)
library(janitor)
library(kableExtra)
library(ggplot2)
library(scales)
library(forcats)
library(stringr)
library(dplyr)
library(bslib)

source("Formatos.R")
source("funciones_indice.R")
source("02_calcular_indice.R")

umbrales <- read_excel("../bases/umbrales.xlsx")

umbrales_cbt <- umbrales %>%
  filter(TRIM == .env$trim) %>%
  arrange(ANIO) %>%
  { setNames(.$ADULTO_EQUIV, as.character(.$ANIO)) }


```



```{r 2-descargas, echo=FALSE}

#### 2. Estructura general del proceso de cálculo y salidas

validaciones_todas <- list()
bases_procesadas   <- list()
resumenes_todos    <- list()

for (anio in anios) {
  
  umbral <- umbrales_cbt[[as.character(anio)]]
  
  df <- get_microdata(year = as.integer(anio), trimester = trim, type = "individual", vars = "all")

  message("Año ", anio, ": ", nrow(df), " filas, ", ncol(df), " columnas")
if (!"PP04D_COD" %in% names(df)) {
  message("  -> Falta PP04D_COD. Columnas PP04 disponibles: ",
          paste(grep("^PP04", names(df), value = TRUE), collapse = ", "))
}
  
  df <- organize_cno(df)
  df <- organize_caes(df)
  
  res <- aplicar_indice(df, umbral_ingreso = umbral, anio_label = anio, trim = trim)
  
  validaciones_todas[[as.character(anio)]] <- res$validaciones
  bases_procesadas[[as.character(anio)]]   <- res$base
  resumenes_todos[[as.character(anio)]]    <- res$resumen
  
  rm(df)
  rm(res)
  gc(FALSE)
  
}

```


```{r 3-Salidas, echo=FALSE}

# Combino las bases ya procesadas. Saco Totales de Control y Guardo el log. 

resultados_todos <- bind_rows(bases_procesadas, .id = "anio") %>%
  mutate(ANO4 = as.integer(ifelse(!is.na(ANO4), ANO4, as.integer(anio))))
resumen_ultimo   <- resumenes_todos[[as.character(max(anios))]]

# Log de Ejecución (archivo Excel incremental en carpeta 'log') ----------

t_fin <- Sys.time()
runtime_secs <- as.numeric(difftime(t_fin, t_inicio, units = "secs"))

log_row <- tibble::tibble(
  fecha             = format(t_fin, "%Y-%m-%d"),
  hora              = format(t_fin, "%H:%M:%S"),
  user              = Sys.info()[["user"]],
  anio_ult          = max(anios),
  anio_dde          = min(anios),
  trimestre         = trim,
  umbral            = umbrales_cbt[[as.character(max(anios))]],
  nivel_grl         = resumen_ultimo$nivel_gral,
  nivel_v           = resumen_ultimo$nivel_v,
  nivel_m           = resumen_ultimo$nivel_m,
  pre_i             = resumen_ultimo$pre_i,
  pre_j             = resumen_ultimo$pre_j,
  pre_c             = resumen_ultimo$pre_c,
  runtime_secs      = round(runtime_secs, 1),
  status            = "OK"
)

dir.create("../log", showWarnings = FALSE)
log_file <- file.path("../log", "ejecucion_log.xlsx")

if (!file.exists(log_file)) {
  log_tabla <- log_row
} else {
  log_previo <- openxlsx::read.xlsx(log_file, detectDates = FALSE)
  log_tabla  <- dplyr::bind_rows(log_previo, log_row)
}

openxlsx::write.xlsx(log_tabla, log_file, overwrite = TRUE)
```


### Totales de Control

```{r 5-validaciones, echo=FALSE}

#### 5. Tabla de control (validaciones)

tabla_validaciones_final <- bind_rows(validaciones_todas) %>%
  mutate(valor = as.numeric(valor))

tabla_validaciones_wide <- tabla_validaciones_final %>%
  pivot_wider(
    names_from = anio,
    values_from = valor,
    names_sort = TRUE
  ) %>%
  mutate(across(where(is.numeric), fmt_mixto))

if (knitr::is_html_output()) {
  tabla_validaciones_wide %>%
    knitr::kable(
      format = "html",
      col.names = c("Totales", names(tabla_validaciones_wide)[-1]),
      align = c("l", rep("r", ncol(tabla_validaciones_wide) - 1))
    ) %>%
    kableExtra::kable_styling(full_width = FALSE, font_size = 11, position = "left")
} else {
  tabla_validaciones_wide %>%
    knitr::kable(
      format = "pandoc",
      col.names = c("Totales", names(tabla_validaciones_wide)[-1]),
      align = c("l", rep("r", ncol(tabla_validaciones_wide) - 1))
    )
}

```

<br>

### Resultados: tablas y gráficos

```{r 6-resultados, echo=FALSE}

#### 6. Resultados: tablas y gráficos

resultados_todos <- resultados_todos %>%
  construir_variables_derivadas(orden_edad = orden_edad, orden_educ = orden_educ)

ultimo_anio   <- max(resultados_todos$ANO4, na.rm = TRUE)
base_ultimo   <- resultados_todos %>% filter(ANO4 == ultimo_anio)
base_ocupados <- base_ultimo %>% filter(ESTADO == 1)
fuente_txt    <- "Fuente: Elaboración propia en base a EPH-Indec."
tit_serie     <- paste0(trim, "° trimestre. ", min(anios), "-", max(anios),".")
tit_per       <- paste0(trim, "° trimestre. ", max(anios),".")


kable_prec <- function(df, titulo, fuente = NULL, font_size = 13, formato = NULL) {

  if (nrow(df) == 0) {
    message("AVISO: tabla vacia para '", titulo, "' — se omite.")
    return(invisible(NULL))
  }
  
  if (!is.null(formato) && formato == "enteros") {
    df <- df %>% mutate(across(where(is.numeric), fmt_enteros))
  }
  
  if (knitr::is_html_output()) {
    k <- df %>%
      kable(
        format  = "html",
        caption = titulo,
        align   = c("l", rep("r", ncol(df) - 1))
      ) %>%
      kable_styling(
        bootstrap_options = c("striped", "hover", "condensed"),
        full_width = TRUE,
        font_size  = font_size
      ) %>%
      row_spec(0, bold = TRUE, color = "white", background = "#2c3e50") %>%
      column_spec(1, bold = TRUE)

    if (!is.null(fuente)) k <- k %>% footnote(general = fuente, general_title = "")

  } else {
    # Word: tabla simple (pandoc), el estilo lo da reference_docx
    k <- df %>%
      kable(
        format  = "pandoc",
        caption = titulo,
        align   = c("l", rep("r", ncol(df) - 1))
      )
    if (!is.null(fuente)) {
      k <- knitr::asis_output(paste0(paste(k, collapse = "\n"), "\n\n*", fuente, "*\n"))
    }
  }
  k
}

```

<br>

#### Evolución del indice de precariedad laboral

```{r 6a-Evolucion, echo=FALSE}
evolucion_indice <- calcular_evolucion_indice(resultados_todos)

tabla_evolucion <- evolucion_indice %>%
  select(ANO4, indice_precariedad_cat, pct) %>%
  pivot_wider(names_from = ANO4, values_from = pct, names_sort = TRUE) %>%
  arrange(indice_precariedad_cat) %>%
  rename(`Nivel de precariedad` = indice_precariedad_cat)

kable_prec(tabla_evolucion,
           paste0("Evolución del indice de precariedad laboral — ", tit_serie, " (%)"),
           fuente = nota_indice)

grafico_evolucion_indice(
  evolucion_indice, anios,
  fuente_txt = fuente_txt,
  titulo = paste0("Evolución del indice de precariedad laboral — ", tit_serie)
)
```

<br>

#### Evolución de componentes

```{r 6b-Componentes, echo=FALSE}
# -----------------------------------------------------------------------------
# 6B. EVOLUCION DE COMPONENTES
# -----------------------------------------------------------------------------
evolucion_componentes <- calcular_evolucion_componentes(resultados_todos)

kable_prec(evolucion_componentes, 
           paste0("Evolución de componentes de precariedad laboral — ", tit_serie, " (%)"),
           fuente = nota_componentes)

grafico_evolucion_componentes(
  resultados_todos, anios,
  fuente_txt = fuente_txt,
  titulo = paste0("Evolución de componentes de precariedad laboral — ", tit_serie)
)
```

<br>

#### Indice de precariedad por género

```{r 6c-Género, echo=FALSE}
kable_prec(
  tabla_indice(base_ultimo, genero) %>% rename(Genero = genero),
  paste0("Indice de precariedad por género — ", tit_per, " (%)"),
  fuente = nota_indice)
kable_prec(
  tabla_indice_abs(base_ultimo, genero) %>% rename(Genero = genero),
  paste0("Indice de precariedad por género — ", tit_per, " (pob. expandida)"), formato = "enteros")
kable_prec(
  tabla_componentes(base_ultimo, genero) %>% rename(Genero = genero),
  paste0("Componentes de precariedad por género — ", tit_per, " (%)"),
  fuente = nota_componentes)
grafico_barras_indice(base_ultimo, genero,
                      titulo  = paste0("Indice de precariedad por género — ", tit_per),
                      label_x = "Género",
                      fuente_txt = fuente_txt)
```

<br>

#### Indice de precariedad por región

```{r 6d-Región, echo=FALSE}
# -----------------------------------------------------------------------------
# 6D. REGION
# -----------------------------------------------------------------------------
kable_prec(
  tabla_indice(base_ultimo, region_nombre) %>% rename(Region = region_nombre),
  paste0("Indice de precariedad por región — ", tit_per, " (%)"),
  fuente = nota_indice)
kable_prec(
  tabla_indice_abs(base_ultimo, region_nombre) %>% rename(Region = region_nombre),
  paste0("Indice de precariedad por región — ", tit_per, " (pob. expandida)"), formato = "enteros")

grafico_barras_indice(base_ultimo, region_nombre,
                      titulo    = paste0("Indice de precariedad por región — ", tit_per),
                      label_x   = "Región",
                      reordenar = TRUE,
                      fuente_txt = fuente_txt)
kable_prec(
  tabla_componentes(base_ultimo, region_nombre) %>% rename(Region = region_nombre),
  paste0("Componente de precariedad por región — ", tit_per, " (%)"),
  fuente = nota_componentes)
```

<br>

#### Indice de precariedad por rama

```{r 6e-Rama, echo=FALSE}
# -----------------------------------------------------------------------------
# 6E. RAMA DE ACTIVIDAD
# -----------------------------------------------------------------------------
kable_prec(
  tabla_indice(base_ocupados, caes_eph_label) %>% rename(Rama = caes_eph_label),
  paste0("Indice de precariedad por rama — ", tit_per, " (%)"),
  fuente = nota_indice, font_size = 11)
kable_prec(
  tabla_indice_abs(base_ocupados, caes_eph_label) %>% rename(Rama = caes_eph_label),
  paste0("Indice de precariedad por rama — ", tit_per, " (pob. expandida)"),
  font_size = 11, formato = "enteros")
kable_prec(
  tabla_componentes(base_ocupados, caes_eph_label) %>% rename(Rama = caes_eph_label),
  paste0("Componente de precariedad por rama — ", tit_per, " (%)"),
  fuente = nota_componentes, font_size = 11)
grafico_barras_indice(base_ocupados, caes_eph_label,
                      titulo    = paste0("Indice de precariedad por rama — ", tit_per),
                      label_x   = "Rama",
                      reordenar = TRUE,
                      fuente_txt = fuente_txt)
```

<br>

#### Indice de precariedad por jerarquía

```{r 6f-Jerarquía, echo=FALSE}
# -----------------------------------------------------------------------------
# 6F.  JERARQUIA
# -----------------------------------------------------------------------------
kable_prec(
  tabla_indice(base_ultimo, JERARQUIA) %>% rename(`Jerarquía` = JERARQUIA),
  paste0("Indice de precariedad por jerarquía — ", tit_per, " (%)"),
  fuente = nota_indice, font_size = 11)
kable_prec(
  tabla_indice_abs(base_ultimo, JERARQUIA) %>% rename(`Jerarquía` = JERARQUIA),
  paste0("Indice de precariedad por jerarquía — ", tit_per, " (pob. expandida)"),
  font_size = 11, formato = "enteros")
```

<br>

#### Indice de precariedad por grupo etario

```{r 6G-Grupo etario, echo=FALSE}
# -----------------------------------------------------------------------------
# 6G. GRUPO ETARIO
# -----------------------------------------------------------------------------
kable_prec(
  tabla_indice(base_ultimo, grupo_etario) %>%
    arrange(grupo_etario) %>% rename(`Grupo etario` = grupo_etario),
  paste0("Indice de precariedad por grupo etario — ", tit_per, " (%)"),
  fuente = nota_indice)
kable_prec(
  tabla_indice_abs(base_ultimo, grupo_etario) %>%
    arrange(grupo_etario) %>% rename(`Grupo etario` = grupo_etario),
  paste0("Indice de precariedad por grupo etario — ", tit_per, " (pob. expandida)"), formato = "enteros")
kable_prec(
  tabla_componentes(base_ultimo, grupo_etario) %>%
    arrange(grupo_etario) %>% rename(`Grupo etario` = grupo_etario),
  paste0("Componenetes de precariedad por grupo etario — ", tit_per, " (%)"),
  fuente = nota_componentes)
grafico_barras_indice(base_ultimo, grupo_etario,
                      titulo  = paste0("Indice de precariedad por grupo etario — ", tit_per),
                      label_x = "Grupo etario",
                      fuente_txt = fuente_txt)
```

<br>

#### Indice de precariedad por nivel educativo

```{r 6H-Grupo etario, echo=FALSE}
# -----------------------------------------------------------------------------
# 6H. NIVEL EDUCATIVO
# -----------------------------------------------------------------------------
kable_prec(
  tabla_indice(base_ultimo, nivel_educativo) %>%
    arrange(nivel_educativo) %>% rename(`Nivel educativo` = nivel_educativo),
  paste0("Indice de precariedad por nivel educativo — ", tit_per, " (%)"),
  fuente = nota_indice)
kable_prec(
  tabla_indice_abs(base_ultimo, nivel_educativo) %>%
    arrange(nivel_educativo) %>% rename(`Nivel educativo` = nivel_educativo),
  paste0("Indice de precariedad por nivel educativo — ", tit_per, " (pob. expandida)"), formato = "enteros")
kable_prec(
  tabla_componentes(base_ultimo, nivel_educativo) %>%
    arrange(nivel_educativo) %>% rename(`Nivel educativo` = nivel_educativo),
  paste0("Componenetes de precariedad por nivel educativo — ", tit_per, " (%)"),
  fuente = nota_componentes)
grafico_barras_indice(base_ultimo, nivel_educativo,
                      titulo  = paste0("Indice de precariedad por nivel educativo — ", tit_per),
                      label_x = "Nivel educativo",
                      fuente_txt = fuente_txt)
```

<br>

#### Indice de precariedad por género y grupo etario

```{r 6I-Genero y Grupo etario, echo=FALSE}
# -----------------------------------------------------------------------------
# 6I. CRUCE GENERO x GRUPO ETARIO
# -----------------------------------------------------------------------------
base_ultimo %>%
  filter(!is.na(genero), !is.na(grupo_etario), !is.na(indice_precariedad_cat)) %>%
  group_by(genero, grupo_etario, indice_precariedad_cat) %>%
  summarise(total_pond = sum(PONDERA), .groups = "drop") %>%
  group_by(genero, grupo_etario) %>%
  mutate(pct = round(total_pond / sum(total_pond) * 100, 1)) %>%
  ungroup() %>%
  select(-total_pond) %>%
  complete(genero, grupo_etario,
           indice_precariedad_cat = factor(c("Ninguna","Baja","Media","Alta"),
                                           levels = c("Ninguna","Baja","Media","Alta"),
                                           ordered = TRUE),
           fill = list(pct = 0)) %>%
  pivot_wider(names_from = indice_precariedad_cat, values_from = pct, values_fill = 0) %>%
  select(genero, grupo_etario, Ninguna, Baja, Media, Alta) %>%
  arrange(genero, grupo_etario) %>%
  rename(Genero = genero, `Grupo etario` = grupo_etario) %>%
  kable_prec(paste0("Indice de precariedad por género y grupo etario — ", tit_per, " (%)"),
             fuente = nota_indice)
```

<br>

#### Indice de precariedad por género y nivel educativo

```{r 6J-Género y nivel educativo, echo=FALSE}
# -----------------------------------------------------------------------------
# 6J. CRUCE GENERO x NIVEL EDUCATIVO
# -----------------------------------------------------------------------------
base_ultimo %>%
  filter(!is.na(genero), !is.na(nivel_educativo), !is.na(indice_precariedad_cat)) %>%
  group_by(genero, nivel_educativo, indice_precariedad_cat) %>%
  summarise(total_pond = sum(PONDERA), .groups = "drop") %>%
  group_by(genero, nivel_educativo) %>%
  mutate(pct = round(total_pond / sum(total_pond) * 100, 1)) %>%
  ungroup() %>%
  select(-total_pond) %>%
  complete(genero, nivel_educativo,
           indice_precariedad_cat = factor(c("Ninguna","Baja","Media","Alta"),
                                           levels = c("Ninguna","Baja","Media","Alta"),
                                           ordered = TRUE),
           fill = list(pct = 0)) %>%
  pivot_wider(names_from = indice_precariedad_cat, values_from = pct, values_fill = 0) %>%
  select(genero, nivel_educativo, Ninguna, Baja, Media, Alta) %>%
  arrange(genero, nivel_educativo) %>%
  rename(Genero = genero, `Nivel educativo` = nivel_educativo) %>%
  kable_prec(paste0("Indice de precariedad por género y nivel educativo — ", tit_per, " (%)"),
             fuente = nota_indice)

```



```{r 7- Exporta a Excel, echo=FALSE}

#### 7. EXPORTAR A EXCEL

wb_out <- createWorkbook()

sheets <- list(
  "Indice_evolucion"        = tabla_evolucion,
  "Componentes_evolucion"   = evolucion_componentes,
  "Indice_genero"           = tabla_indice(base_ultimo, genero)               %>% rename(Genero = genero),
  "Indice_genero_abs"       = tabla_indice_abs(base_ultimo, genero)           %>% rename(Genero = genero),
  "Indice_region"           = tabla_indice(base_ultimo, region_nombre)        %>% rename(Region = region_nombre),
  "Indice_region_abs"       = tabla_indice_abs(base_ultimo, region_nombre)    %>% rename(Region = region_nombre),
  "Indice_rama"             = tabla_indice(base_ocupados, caes_eph_label)     %>% rename(Rama = caes_eph_label),
  "Indice_rama_abs"         = tabla_indice_abs(base_ocupados, caes_eph_label) %>% rename(Rama = caes_eph_label),
  "Indice_edad"             = tabla_indice(base_ultimo, grupo_etario)         %>% arrange(grupo_etario) %>% rename(`Grupo etario` = grupo_etario),
  "Indice_edad_abs"         = tabla_indice_abs(base_ultimo, grupo_etario)     %>% arrange(grupo_etario) %>% rename(`Grupo etario` = grupo_etario),
  "Indice_educacion"        = tabla_indice(base_ultimo, nivel_educativo)      %>% arrange(nivel_educativo) %>% rename(`Nivel educativo` = nivel_educativo),
  "Indice_educacion_abs"    = tabla_indice_abs(base_ultimo, nivel_educativo)  %>% arrange(nivel_educativo) %>% rename(`Nivel educativo` = nivel_educativo),
  "Comp_genero"             = tabla_componentes(base_ultimo, genero)          %>% rename(Genero = genero),
  "Comp_region"             = tabla_componentes(base_ultimo, region_nombre)   %>% rename(Region = region_nombre),
  "Comp_rama"               = tabla_componentes(base_ocupados, caes_eph_label) %>% rename(Rama = caes_eph_label),
  "Comp_edad"               = tabla_componentes(base_ultimo, grupo_etario)    %>% arrange(grupo_etario) %>% rename(`Grupo etario` = grupo_etario),
  "Comp_educacion"          = tabla_componentes(base_ultimo, nivel_educativo) %>% arrange(nivel_educativo) %>% rename(`Nivel educativo` = nivel_educativo),
  "Umbrales_CBT"            = data.frame(
    Anio              = as.integer(names(umbrales_cbt)),
    CBT_ATE_INDEC_dic = unname(umbrales_cbt)
  )
)

walk2(names(sheets), sheets, function(nombre, datos) {
  addWorksheet(wb_out, nombre)
  writeData(wb_out, nombre, datos)
})

dir.create("../resultados", showWarnings = FALSE)

fecha_hora   <- format(Sys.time(), "%Y%m%d-%H%M%S")
archivo_xlsx <- file.path("..", "resultados", paste0("Ind_", max(anios), "_T", trim, ".xlsx"))

saveWorkbook(wb_out, archivo_xlsx, overwrite = TRUE)


```


Fin del documento.
