---
title: "Indice de Precarización Laboral"
output: html_document
date: "2026-07-08"
---

```{r setup, include=FALSE}
knitr::opts_chunk$set(echo = TRUE, warning = FALSE, message = FALSE)
t_inicio <- Sys.time()
options(scipen = 999)
```

Cálcula el Indice de Precarización laboral en tres dimensiones, sobre los microdatos EPH-Indec.
Toma el último trimestre publicado, y calcula el indicador para el mismo trimestre desde el año 2016 a la fecha.

# 1. Librerias, constantes, parametros, formatos

```{r 1-librerias, echo=FALSE}
library(eph)
library(data.table)
library(tidyverse)
library(purrr)
library(openxlsx)
library(janitor)
library(kableExtra)
library(ggplot2)
library(scales)
library(forcats)
library(stringr)

COLS_TEXTO            <- c("CALIFICACION", "caes_eph_label", "cno_label", "CODUSU")
COLS_FACTOR_PRESERVAR <- "indice_precariedad_cat"

PALETA_PREC <- c(
  "Ninguna" = "#2ecc71",
  "Baja"    = "#f1c40f",
  "Media"   = "#e67e22",
  "Alta"    = "#e74c3c"
)

PALETA_COMP <- c(
  "Ingresos"  = "#3498db",
  "Jornada"   = "#9b59b6",
  "Contrato"  = "#e74c3c"
)

umbrales_cbt <- c(
  "2017" =   8376.86,
  "2018" =  12753.85,
  "2019" =  20026.58,
  "2020" =  27699.03,
  "2021" =  39999.35,
  "2022" =  73589.64,
  "2023" = 250068.28,
  "2024" = 500701.94,
  "2025" = 691540.45
)

anios <- 2023:2025
trim <- 4

orden_educ <- c(
  "Sin instruccion/Primaria incompleta",
  "Primaria completa/Secundaria incompleta",
  "Secundaria completa/Superior incompleta",
  "Superior/Universitario completo"
)

orden_edad <- c("14-29", "30-64", "65+")

fmt_enteros <- function(x) {
  number(x,
         big.mark = ".",
         decimal.mark = ",",
         accuracy = 1)
}
```

# 2. Descarga bases (y guarda CSV reducidos en /bases)

```{r 2-descargas, echo=FALSE}
dir.create("bases", showWarnings = FALSE)

# Variables que queremos guardar (versión reducida original)
vars_guardar <- c(
  "ANO4", "TRIMESTRE", "OPER", "CODUSU",
  "PONDERA", "PONDIIO", "P21",
  "INTENSI", "PP03I", "PP03C",
  "PP07H", "PP07C", "PP07G1", "PP07G2", "PP07G3", "PP07G4",
  "CAT_OCUP", "ESTADO", "PP04D_COD",
  "CALIFICACION", "caes_eph_label",
  "CH04", "REGION", "CH06", "NIVEL_ED"
)

bases_raw <- map(as.character(anios), function(a) {
  message("Descargando T", trim, " ", a)
  df <- get_microdata(year = as.integer(a), trimester = trim, type = "individual", vars = "all")
  df <- organize_cno(df)
  df <- organize_caes(df)

  vars_presente <- intersect(vars_guardar, names(df))
  df_sub <- df %>% select(all_of(vars_presente))
  fname <- file.path("bases", paste0("individual_", a, "_T", trim, ".csv"))
  write.csv(df_sub, fname, row.names = FALSE)
  message("Guardado: ", fname, " (", nrow(df_sub), " filas, ", length(vars_presente), " columnas)")
  df
})
names(bases_raw) <- as.character(anios)
```

# 3. Función para calcular índice (devuelve base reducida y validaciones)

```{r 3-control, echo=FALSE}
aplicar_indice <- function(df, umbral_ingreso, anio_label = "") {
  setDT(df)

  # Normalizar PP04D_COD a 5 dígitos si existe (preservando NA)
  if ("PP04D_COD" %in% names(df)) {
    df[, PP04D_COD := as.character(PP04D_COD)]
    df[, PP04D_COD := ifelse(is.na(PP04D_COD), NA_character_, stringr::str_pad(PP04D_COD, width = 5, side = "left", pad = "0"))]
  }

  validaciones <- data.frame(
    anio = character(),
    concepto = character(),
    valor = numeric(),
    stringsAsFactors = FALSE
  )

  poblacion_total <- if ("PONDERA" %in% names(df)) sum(df$PONDERA, na.rm = TRUE) else NA_real_
  validaciones <- rbind(validaciones, data.frame(anio = anio_label, concepto = "Población TOTAL", valor = poblacion_total))

  ocup <- if ("ESTADO" %in% names(df)) df[ESTADO == 1, ] else df[0]
  validaciones <- rbind(validaciones, data.frame(anio = anio_label, concepto = "Población Ocupada", valor = sum(ocup$PONDERA, na.rm = TRUE)))

  ocup_tb <- as_tibble(ocup)

  if ("CAT_OCUP" %in% names(ocup_tb)) {
    validaciones <- rbind(validaciones, data.frame(anio = anio_label, concepto = "Ocupados - Patrones", valor = sum(ocup_tb$PONDERA[ocup_tb$CAT_OCUP == 1], na.rm = TRUE)))
    validaciones <- rbind(validaciones, data.frame(anio = anio_label, concepto = "Ocupados - Cta.Propia", valor = sum(ocup_tb$PONDERA[ocup_tb$CAT_OCUP == 2], na.rm = TRUE)))
    validaciones <- rbind(validaciones, data.frame(anio = anio_label, concepto = "Ocupados - Asalariados", valor = sum(ocup_tb$PONDERA[ocup_tb$CAT_OCUP == 3], na.rm = TRUE)))
    validaciones <- rbind(validaciones, data.frame(anio = anio_label, concepto = "Ocupados - TFSR", valor = sum(ocup_tb$PONDERA[ocup_tb$CAT_OCUP == 4], na.rm = TRUE)))
  }

  # Filtrado de nuestro universo: excluir patrones y FF.SS (48/49)
  nuestros <- ocup_tb %>%
    filter((is.na(CAT_OCUP) | CAT_OCUP != 1)) %>%
    filter(is.na(PP04D_COD) | !(substr(PP04D_COD, 1, 2) %in% c("48", "49")))

  validaciones <- rbind(validaciones, data.frame(anio = anio_label, concepto = "Nuestros Ocup (PONDERA)", valor = sum(nuestros$PONDERA, na.rm = TRUE)))
  if ("PONDIIO" %in% names(nuestros)) {
    validaciones <- rbind(validaciones, data.frame(anio = anio_label, concepto = "Nuestros Ocup (PONDIIO)", valor = sum(nuestros$PONDIIO, na.rm = TRUE)))
  }

  # Construcción del índice sobre 'nuestros'
  base <- nuestros %>%
    mutate(
      precario_ingreso_num = case_when(
        is.na(P21) | P21 == -9           ~ NA_real_,
        as.numeric(P21) < umbral_ingreso ~ 1,
        TRUE                             ~ 0
      ),
      precario_jornada_num = case_when(
        is.na(INTENSI) | is.na(PP03I) | is.na(PP03C) ~ NA_real_,
        INTENSI == 1 | INTENSI == 3                   ~ 1,
        INTENSI == 2 & PP03I == 1                     ~ 1,
        PP03C == 2                                    ~ 1,
        TRUE                                          ~ 0
      ),
      precario_contrato_num = case_when(
        is.na(PP07H) | is.na(PP07C) | is.na(CAT_OCUP) | is.na(ESTADO) ~ NA_real_,
        PP07H == 2 ~ 1,
        PP07H == 1 & (is.na(PP07G1) | PP07G1 == 2 |
                        is.na(PP07G2) | PP07G2 == 2 |
                        is.na(PP07G3) | PP07G3 == 2 |
                        is.na(PP07G4) | PP07G4 == 2) ~ 1,
        PP07H == 1 & PP07C == 1 ~ 1,
        CAT_OCUP == 4 ~ 1,
        CAT_OCUP == 2 & (is.na(CALIFICACION) | CALIFICACION != "Profesionales") ~ 1,
        TRUE ~ 0
      )
    )

  base <- base %>%
    mutate(
      indice_incompleto = is.na(precario_jornada_num) | is.na(precario_contrato_num),
      num_dimensiones = case_when(
        indice_incompleto                    ~ NA_real_,
        !is.na(precario_ingreso_num)         ~ (precario_ingreso_num + precario_jornada_num + precario_contrato_num),
        TRUE                                 ~ (precario_jornada_num + precario_contrato_num)
      ),
      indice_precariedad_cat = factor(
        case_when(
          is.na(num_dimensiones) ~ NA_character_,
          num_dimensiones == 0   ~ "Ninguna",
          num_dimensiones == 1   ~ "Baja",
          num_dimensiones == 2   ~ "Media",
          num_dimensiones == 3   ~ "Alta"
        ),
        levels  = c("Ninguna", "Baja", "Media", "Alta"),
        ordered = TRUE
      )
    )

  validaciones <- rbind(validaciones, data.frame(anio = anio_label, concepto = "Indice Completo", valor = sum(base$PONDERA[!base$indice_incompleto], na.rm = TRUE)))
  validaciones <- rbind(validaciones, data.frame(anio = anio_label, concepto = "Indice incompleto", valor = sum(base$PONDERA[base$indice_incompleto], na.rm = TRUE)))
  validaciones <- rbind(validaciones, data.frame(anio = anio_label, concepto = "Precarizacion Baja (1) sobre PONDERA", valor = sum(base$PONDERA[base$num_dimensiones == 1], na.rm = TRUE)))
  validaciones <- rbind(validaciones, data.frame(anio = anio_label, concepto = "Precarizacion Moderada (2) sobre PONDERA", valor = sum(base$PONDERA[base$num_dimensiones == 2], na.rm = TRUE)))
  validaciones <- rbind(validaciones, data.frame(anio = anio_label, concepto = "Precarizacion Alta (3) sobre PONDERA", valor = sum(base$PONDERA[base$num_dimensiones == 3], na.rm = TRUE)))

  # Seleccionar solo las columnas que usamos downstream (reducción - evita inconsistencias de tipo)
  cols_keep <- c(
    "CODUSU", "ANO4", "TRIMESTRE", "PONDERA", "PONDIIO", "P21",
    "precario_ingreso_num", "precario_jornada_num", "precario_contrato_num",
    "num_dimensiones", "indice_precariedad_cat",
    "CH04", "REGION", "CH06", "NIVEL_ED",
    "caes_eph_label", "CALIFICACION", "CAT_OCUP", "ESTADO", "PP04D_COD"
  )

  base_reducida <- base %>% select(any_of(cols_keep)) %>% mutate(ANO4 = ifelse(is.na(ANO4), as.integer(anio_label), ANO4))

  # Forzar tipos coherentes para las columnas que usamos (evita bind_rows fallando)
  base_reducida <- base_reducida %>%
    mutate(
      CODUSU = as.character(CODUSU),
      ANO4 = as.integer(ANO4),
      TRIMESTRE = as.integer(TRIMESTRE),
      PONDERA = as.numeric(PONDERA),
      PONDIIO = as.numeric(PONDIIO),
      P21 = suppressWarnings(as.numeric(as.character(P21))),
      precario_ingreso_num = as.integer(precario_ingreso_num),
      precario_jornada_num = as.integer(precario_jornada_num),
      precario_contrato_num = as.integer(precario_contrato_num),
      num_dimensiones = as.integer(num_dimensiones),
      indice_precariedad_cat = as.factor(indice_precariedad_cat),
      CH04 = suppressWarnings(as.integer(CH04)),
      REGION = suppressWarnings(as.integer(REGION)),
      CH06 = suppressWarnings(as.integer(CH06)),
      NIVEL_ED = suppressWarnings(as.integer(NIVEL_ED)),
      caes_eph_label = as.character(caes_eph_label),
      CALIFICACION = as.character(CALIFICACION),
      CAT_OCUP = suppressWarnings(as.integer(CAT_OCUP)),
      ESTADO = suppressWarnings(as.integer(ESTADO)),
      PP04D_COD = as.character(PP04D_COD)
    )

  list(
    base = base_reducida,
    validaciones = validaciones
  )
}
```

# 4. Aplico la función a todas las bases, guardo validaciones y alineo tipos finales

```{r 4-indice, echo=FALSE}
validaciones_todas <- list()

bases_procesadas <- imap(bases_raw, function(df, anio) {
  umbral <- umbrales_cbt[[anio]]
  res <- aplicar_indice(df, umbral_ingreso = umbral, anio_label = anio)
  validaciones_todas[[anio]] <<- res$validaciones
  res$base
})

# Asegurar que todas las tablas procesadas tienen las mismas columnas y tipos (según cols_keep)
all_cols <- unique(unlist(map(bases_procesadas, names)))
# Definir tipos objetivo para las columnas que guardamos (coherente con aplicar_indice)
tipo_objetivo <- list(
  CODUSU = "character",
  ANO4 = "integer",
  TRIMESTRE = "integer",
  PONDERA = "numeric",
  PONDIIO = "numeric",
  P21 = "numeric",
  precario_ingreso_num = "integer",
  precario_jornada_num = "integer",
  precario_contrato_num = "integer",
  num_dimensiones = "integer",
  indice_precariedad_cat = "character",
  CH04 = "integer",
  REGION = "integer",
  CH06 = "integer",
  NIVEL_ED = "integer",
  caes_eph_label = "character",
  CALIFICACION = "character",
  CAT_OCUP = "integer",
  ESTADO = "integer",
  PP04D_COD = "character"
)

bases_alineadas <- map(bases_procesadas, function(df) {
  for (col in names(tipo_objetivo)) {
    target <- tipo_objetivo[[col]]
    if (!(col %in% names(df))) {
      df[[col]] <- switch(target,
                          character = NA_character_,
                          numeric   = NA_real_,
                          integer   = NA_integer_,
                          logical   = NA,
                          NA_character_)
    } else {
      if (target == "character") df[[col]] <- as.character(df[[col]])
      if (target == "numeric") df[[col]] <- suppressWarnings(as.numeric(as.character(df[[col]])))
      if (target == "integer") df[[col]] <- suppressWarnings(as.integer(as.numeric(as.character(df[[col]]))))
    }
  }
  # conservar solo columnas objetivo en orden
  df[names(tipo_objetivo)]
})

# Combinar sin errores de tipos
resultados_todos <- bind_rows(bases_alineadas, .id = "anio") %>%
  mutate(ANO4 = as.integer(ifelse(!is.na(ANO4), ANO4, as.integer(anio))))

# Guardar versiones procesadas reducidas por año (opcional)
walk2(bases_alineadas, names(bases_alineadas), function(d, anio) {
  fname <- file.path("bases", paste0("individual_procesada_", anio, "_T", trim, ".csv"))
  write.csv(d, fname, row.names = FALSE)
  message("Guardado procesada: ", fname)
})

# ---------- LOG DE EJECUCIÓN (archivo en carpeta 'log') ----------

t_fin <- Sys.time()
runtime_secs <- as.numeric(difftime(t_fin, t_inicio, units = "secs"))

log_row <- tibble::tibble(
  timestamp         = format(t_fin, "%Y-%m-%d %H:%M:%S"),
  user              = Sys.info()[["user"]],
  anios_proc        = paste(sort(unique(resultados_todos$ANO4)), collapse = ";"),
  trimestre         = trim,
  archivos_creados  = paste0(list.files("bases", pattern = paste0("_T", trim, "\\.csv$"), full.names = FALSE), collapse = ";"),
  filas_total       = sum(sapply(bases_alineadas, nrow)),
  runtime_secs      = round(runtime_secs, 1),
  status            = "OK",
  notas             = NA_character_
)

log_file <- file.path("log", "execution_log.csv")
if (!file.exists(log_file)) {
  data.table::fwrite(log_row, log_file)
} else {
  data.table::fwrite(log_row, log_file, append = TRUE)
}
message("Registro de ejecución guardado en: ", log_file)
# -----------------------------------------------------------------
```

# 5. Tabla de control (validaciones)

```{r 5-validaciones, echo=FALSE}
tabla_validaciones_final <- bind_rows(validaciones_todas) %>%
  mutate(valor = as.numeric(valor))

tabla_validaciones_final %>%
  pivot_wider(
    names_from = anio,
    values_from = valor,
    names_sort = TRUE
  ) %>%
  mutate(across(where(is.numeric), fmt_enteros)) %>%
  knitr::kable(format = "html") %>%
  kableExtra::kable_styling(full_width = FALSE)
```

# 6. Resultados: tablas y gráficos (ejemplos)

```{r 6-resultados, echo=FALSE}
resultados_todos <- resultados_todos %>%
  mutate(
    genero = case_when(CH04 == 1 ~ "Varon", CH04 == 2 ~ "Mujer", TRUE ~ NA_character_),
    region_nombre = case_when(REGION == 1  ~ "Gran Buenos Aires",
                              REGION == 40 ~ "NOA",
                              REGION == 41 ~ "NEA",
                              REGION == 42 ~ "Cuyo",
                              REGION == 43 ~ "Pampeana",
                              REGION == 44 ~ "Patagonia",
                              TRUE         ~ NA_character_),
    grupo_etario = case_when(CH06 >= 14 & CH06 <= 29 ~ "14-29",
                             CH06 >= 30 & CH06 <= 64 ~ "30-64",
                             CH06 >= 65              ~ "65+",
                             TRUE                    ~ NA_character_),
    grupo_etario = factor(grupo_etario, levels = orden_edad, ordered = TRUE),
    nivel_educativo = case_when(
      NIVEL_ED %in% c(1,2) ~ "Sin instruccion/Primaria incompleta",
      NIVEL_ED %in% c(3,4) ~ "Primaria completa/Secundaria incompleta",
      NIVEL_ED %in% c(5,6) ~ "Secundaria completa/Superior incompleta",
      NIVEL_ED == 7        ~ "Superior/Universitario completo",
      TRUE                 ~ NA_character_
    ),
    nivel_educativo = factor(nivel_educativo, levels = orden_educ, ordered = TRUE)
  )

ultimo_anio <- max(resultados_todos$ANO4, na.rm = TRUE)
base_ultimo <- resultados_todos %>% filter(ANO4 == ultimo_anio)
base_ocupados <- base_ultimo %>% filter(ESTADO == 1)

# Funciones auxiliares (simplificadas)
tabla_indice <- function(data, var_corte) {
  data %>%
    filter(!is.na({{ var_corte }}), !is.na(indice_precariedad_cat)) %>%
    group_by({{ var_corte }}, indice_precariedad_cat) %>%
    summarise(total_pond = sum(PONDERA, na.rm = TRUE), .groups = "drop") %>%
    group_by({{ var_corte }}) %>%
    mutate(pct = round(total_pond / sum(total_pond) * 100, 1)) %>%
    ungroup() %>%
    select(-total_pond) %>%
    complete(
      {{ var_corte }},
      indice_precariedad_cat = factor(c("Ninguna", "Baja", "Media", "Alta"), levels = c("Ninguna", "Baja", "Media", "Alta"), ordered = TRUE),
      fill = list(pct = 0)
    ) %>%
    pivot_wider(names_from = indice_precariedad_cat, values_from = pct, values_fill = 0) %>%
    select({{ var_corte }}, Ninguna, Baja, Media, Alta)
}

# Ejemplo: Índice por género
tabla_indice(base_ultimo, genero) %>% rename(Genero = genero) %>%
  kable(format = "html", caption = paste0("INDICE DE PRECARIEDAD POR GENERO — T", trim, " ", ultimo_anio, " (%)")) %>%
  kable_styling(full_width = FALSE)
```

Fin del documento.
